臺灣高雄地方法院民事判決　　　　　　 96年度重訴字第186號
原　　　告　己○○
　　　　　　丁○○
　　　　　　庚○○○○○○
　　　　　　丙○○
原　告　兼
前三人共同
訴訟代理人　戊○○○
被　　　告　甲○○
　　　　　　華福交通有限公司
法定代理人　乙○○
訴訟代理人　陳文卿律師
當事人間請求侵權行為損害賠償事件，向本院刑事庭提起附帶民
事訴訟（本院95年度交附字第136 號），經本院刑事庭裁定移送
前來，本院於民國96年10月18日言詞辯論終結，判決如下：
  主  文
被告應連帶給付原告戊○○○新臺幣捌拾陸萬玖仟元及自民國九
十五年十一月二十六日起至清償日止按年息百分之五計算之利息
。
被告應連帶給付原告己○○、詹詩嫻、丁○○、丙○○各新臺幣
參拾參萬元及自民國九十五年十一月二十六日起至清償日止按年
息百分之五計算之利息。
原告其餘之訴駁回。
訴訟費用由被告連帶負擔十分之七，餘由原告負擔。
本判決第一項於原告以新臺幣參拾萬元供擔保後，得假執行；但
被告如以新臺幣捌拾陸萬玖仟元為原告預供擔保後，得免為假執
行。
本判決第二項於原告己○○、丁○○、詹詩嫻、丙○○各以新臺
幣拾壹萬元供擔保後，得假執行；但被告如各以新臺幣參拾參萬
元為原告己○○、丁○○、詹詩嫻、丙○○預供擔保後，得免為
假執行。
原告其餘假執行之聲請駁回。
  事實及理由
壹、程序方面
一、被告甲○○未於言詞辯論期日到場，核無民事訴訟法第386
    條各款所列情形，爰依原告之聲請，由其一造辯論而為判決
    ，先予敘明。
貳、實體部分：
一、原告起訴主張：被告甲○○駕駛靠行被告華福交通有限公司
    （下稱華福公司）之車牌號碼ZB-583號營業用小客車（下稱
    系爭車輛），從事載客駕駛業務，於民國94年11月27日上午
    7 時30分許，駕駛上開車輛，沿高雄市左營區○○○路由南
    往北方向行駛，途經左營大路與元帝路口時，明知汽車行駛
    時，駕駛人應注意車前狀況，並隨時採取必要之安全措施，
    而當時天候為晴、日間自然光線、市區道路為無缺陷、無障
    礙乾燥之柏油道路、視距良好等情狀，且依其智識、能力，
    又無其他不能注意之情事，竟疏未注意車前狀況，適詹金樹
    騎乘車牌號碼XQB-053 號重型機車由不明方向駛出，甲○○
    駕駛之營業用小客車右前車頭與詹金樹騎乘之車牌號碼XQB-
    053 號重型機車之左側車身發生擦撞，詹金樹因而人車倒地
    ，並受有頭部外傷合併硬膜下出血、蜘蛛膜下腔出血、顱內
    出血等傷害，因傷勢過重，延至同月30日4 時50分許死亡。
    原告戊○○○係曾金樹之配偶，因而支出殯葬費26萬元；又
    原告戊○○○係45年10月3 日出生，於詹金樹死亡時係49歲
    ，依內政部頒平均餘命表，尚有餘命32.17 年（以33年計）
    ，以每年消費金額20萬1,432 元計算，依霍夫曼式計算法扣
    除中間利息，而於詹金樹死亡前，原告戊○○○尚有其他四
    名子女撫養，故原告戊○○○因詹金樹死亡受有77萬2,832
    元撫養費之損害。原告戊○○○及詹金樹之女己○○、詹詩
    嫻（即詹淑雅）、丁○○、丙○○，因詹金樹死亡並分別受
    有精神上損害100 萬元，爰依侵權行為法律關係，提起本訴
    ，並聲明：(一)被告應連帶給付原告戊○○○203 萬2,832 元
    及自起訴狀繕本送達之翌日起至清償日止，按週年利率百分
    之5 計算之利息；(二)被告應連帶給付原告己○○、詹詩嫻（
    即詹淑雅）、丁○○、丙○○各100 萬元及自起訴狀繕本送
    達之翌日起至清償日止，按週年利率百分之5 計算之利息；
    (三)原告願供擔保請准宣告假執行。
二、被告甲○○未到庭，且未提出任何書狀聲明及陳述。
三、被告華福公司則以：被告甲○○並未受僱於華福公司，系爭
    車輛係訴外人壬○○所有，並於91年4 月1 日以該車靠行被
    告華福公司營運，依被告華福公司與壬○○之約定，壬○○
    應自行僱用司機駕駛營運，然壬○○未經被告華福公司之同
    意，自行於94年10月27日將系爭車輛出租予辛○○，嗣由辛○○將系爭車輛交予被告甲○○使用，被告華福公司毫不知
    情，被告華福公司並非被告甲○○之僱用人，原告請求被告
    華福公司應連帶賠償應無理由。況且，縱華福公司係被告甲○○之僱用人，系爭車禍經鑑定認為無法判定肇事原因，尚
    難認定被告甲○○就系爭車禍有過失，再者，曾金樹闖紅燈
    及未注意車前狀況亦同為肇事原因，詹金樹就系爭車禍之發
    生與有過失，原告請求之精神上損害賠償金額亦屬過高等語
    ，資為抗辯。並聲明：原告之訴駁回，如受不利益之判決，
    願供擔保，請准宣告免為假執行。
四、兩造不爭執事項：
(一)、被告甲○○駕駛系爭車輛於94年11月27日上午7 時30分許，
    駕駛上開車輛，沿高雄市左營區○○○路由南往北方向行駛
    ，途經左營大路與元帝路口時，甲○○駕駛之營業用小客車
    右前車頭與詹金樹騎乘之車牌號碼XQB-053 號重型機車之左
    側車身發生擦撞，詹金樹因而人車倒地，並受有頭部外傷合
    併硬膜下出血、蜘蛛膜下腔出血、顱內出血等傷害，因傷勢
    過重，延至同月30日4 時50分許死亡。
(二)、原告已受領強制汽車責任保險理賠金共150 萬元，且原告各
    受領強制責任保險理賠金30萬元。
五、本件爭點為：(一)被告甲○○就系爭車禍之發生有無過失？詹
    金樹是否與有過失？(二)被告華福公司是否應負僱用人責任？
    (三)原告請求被告連帶賠償之項目及金額，有無理由？茲論述
    如下：
(一)、甲○○就系爭車禍之發生有無過失？詹金樹就系爭車禍是否
    與有過失？
１、被告甲○○駕駛系爭車輛於94年11月27日上午7 時30分許，
    沿高雄市左營區○○○路由南往北方向行駛，途經左營大路
    與元帝路口時，甲○○駕駛之營業用小客車右前車頭與詹金
    樹騎乘之車牌號碼XQB-053 號重型機車之左側車身發生擦撞
    ，詹金樹因而人車倒地，並受有頭部外傷合併硬膜下出血、
    蜘蛛膜下腔出血、顱內出血等傷害，因傷勢過重，延至同月
    30日4 時50分許死亡之事實，此為兩造所不爭執，並有高雄
    縣政府警察局左營分局道路交通事故現場圖、道路交通事故
    調查報告表（一）、（二）、道路交通事故談話紀錄表、現
    場照片14張、國軍左營醫院附設民眾診療服務處診斷證明書
    、台灣高雄地方法院檢察署相驗屍體證明書1 紙、法醫驗斷
    書（相字影卷第6 、8 至12、14至19、23、24至35頁）可憑
    。
２、按汽車行駛時，駕駛人應注意車前狀況，並隨時採取必要之
    安全措施，道路交通安全規則第94條第3 項定有明文。經查
    ：系爭車禍之肇事原因經高雄市政府交通局車輛行車事故鑑
    定委員會鑑定後，該會雖認：以詹金樹先生已身故，其行向
    及號誌不明，未便遽作認定，固有高雄市政府交通局車輛行
    車事故鑑定委員會95年12月26日高市車鑑字第0950004295號
    函在卷可參。然關於系爭車禍之肇事原因，本院本應依職權
    認定之，該會未便作認定，尚不得以此即認被告甲○○就系
    爭車禍之發生並無過失。據被告甲○○於警詢時陳稱：伊駕
    駛之營業用小客車右前車頭與詹金樹駕駛之重型機車發生碰
    撞車輛等語（警卷第2 頁），又觀之系爭車禍現場照片（相
    字卷第13至19頁），兩車碰撞位置係車牌號碼ZB-583號營業
    用小客車右前車頭與車牌號碼XQB-053 號重型機車左前車身
    ，且被告甲○○駕駛之營業用小客車右後照鏡斷裂，前擋風
    玻璃右上處裂損，詹金樹駕駛之重型機車左前側外殼破損，
    可知當時詹金樹係朝被告甲○○右後照鏡方向駛近。衡情，
    汽車駕駛人之正常視覺範圍係駕駛人前方約200 度之視角，
    汽車之右後照鏡位置尚在駕駛人正常駕駛視覺範圍，被告甲○○行駛汽車自應注意此視覺範圍內之狀況。參以，被告甲○○於本院95年度訴字第103 號交通事件95年11月13日準備
    程序中，自承其就系爭車禍之發生有過失（交訴卷第75頁）
    。故被告甲○○駕駛汽車有未注意車前狀況之過失，應可認
    定。
３、詹金樹於系爭車禍發生後因傷重送醫，相隔數日即死亡，致
    無法得知其當時之行車方向及號誌，復無其他證據足認當時
    之號誌為何，被告華福公司以：詹金樹闖紅燈亦同為系爭車
    禍之肇事原因云云為辯，然未提出任何證據以實其說，雖無
    可採。然就上述兩車擦撞位置及受損情形以觀，又參諸被告
    甲○○於警詢時陳稱：詹金樹撞到營業用小客車車輛右前擋
    風玻璃再跌落地面等語（警卷第2 頁）。足見當時兩車之撞
    擊力不小，兩車碰撞位置既均在車輛前半部，均屬雙方可以
    注意之範圍，詹金樹亦有未注意車前狀況之過失，本院認被
    告甲○○與詹金樹因均未注意車前狀況致系爭車禍發生，被
    告甲○○應負10分之7 ，詹金樹應負10分之3 之責任。
(二)、被告華福公司是否應負僱用人責任：
１、按因故意或過失，不法侵害他人之權利者，負損害賠償責任
    ；汽車、機車或其他非依軌道行駛之動力車輛，在使用中加
    損害於他人者，駕駛人應賠償因此所生之損害；受僱人因執
    行職務，不法侵害他人之權利者，由僱用人與行為人連帶負
    損害賠償責任，民法第184 條第1 項前段、第191 條之2 前
    段、第188 條第1 項前段分別定有明文。次按民法第188 條
    第1 項規定僱用人之連帶賠償責任，係為保護被害人，避免
    被害人對受僱人請求賠償，有名無實而設。故此之所謂受僱
    人，並不以事實上有僱傭契約者為限，凡客觀上被他人使用
    ，為之服勞務而受其監督者，均屬受僱人。換言之，依一般
    社會觀念，若其人確有被他人使用，為之服勞務而受其監督
    之客觀事實存在，自應認其人為該他人之受僱人；末按目前
    在臺灣經營交通事業之人，接受他人靠行（出資人以該經營
    人之名義購買車輛，並以該經營人名義參加營運），而向該
    靠行人（出資人）收取費用，以資營運者，比比皆是，此為
    週知之事實。該靠行之車輛，在外觀上既屬經營人所有，乘
    客又無從分辨該車輛是否他人靠行營運，乘客於搭乘時，只
    能從外觀上判斷該車輛係某經營人所有，該車輛之司機係為
    該經營人服勞務，自應認該司機係為該經營人服勞務，而使
    該經營人負僱用人之責任，以保護交易之安全（最高法院88
    年度台上字第2618號、87年度台上字第86號判決參照）。
２、原告主張：被告甲○○駕駛之車輛靠行於被告華福公司，華
    福公司自應就甲○○之過失侵權行為負連帶賠償責任等語。
    被告華福公司則否認之，並以：被告甲○○並未受僱於華福
    公司，系爭車輛係訴外人壬○○所有，並於91年4 月1 日以
    該車靠行被告華福公司營運，依被告華福公司與壬○○之約
    定，壬○○應自行僱用司機駕駛營運，然壬○○未經被告華
    福公司之同意，自行於94年10月27日將系爭車輛出租予辛○○，嗣由辛○○將系爭車輛交予被告甲○○使用，被告華福
    公司毫不知情，被告華福公司並非被告甲○○之僱用人，原
    告請求被告華福公司應連帶賠償應無理由云云。經查：系爭
    車輛雖係壬○○所有，固經壬○○到庭證述明確（本院卷第
    75頁），然系爭車輛之車身漆有「華福」字樣，有照片在卷
    可稽（相字卷第16頁），佐以系爭車輛確實靠行華福公司，
    亦有高雄市計程車業契約書在卷可憑（本院卷第19頁）。在
    客觀上足以使人認被告甲○○係為被告華福公司公司服務而
    受其監督，縱被告甲○○係輾轉經辛○○交付而使用該車，
    然被告甲○○既非以不法方法取得該車，又被告華福公司簽
    立之計程車業契約內容並未限制壬○○就系爭車輛轉租他人
    ，壬○○將系爭車輛轉租予辛○○時固有約定不得將系爭車
    輛交予無駕照或他人駕駛行車，然此係壬○○就其出租之車
    輛是否盡監督管理責任之問題，被告華福公司尚不得援引此
    解免其僱用人責任。從系爭車輛之外觀，既足以使人認為駕
    駛該車之被告甲○○係受僱於華福公司，依前述說明，被告
    華福公司自應負僱用人責任。
３、經查：被告甲○○駕駛靠行華福公司之系爭車輛，因疏未注
    意車前狀況，撞擊詹金樹駕駛之重型機車，致詹金樹受有頭
    部外傷合併硬膜下出血、蜘蛛膜下腔出血、顱內出血等傷害
    ，因傷勢過重，延至同月30日4 時50分許死亡，此為兩造所
    不爭執，揆諸上開規定，被告華福公司就系爭車禍所造成之
    損害應與被告甲○○負連帶賠償責任。
(三)、原告請求賠償之項目及金額有無理由？
１、殯葬費部分：按不法侵害他人致死者，對於支出醫療及增加
    生活上需要之費用或殯葬費之人，亦應負損害賠償責任，民
    法第192 條第1 項定有明文。經查：原告戊○○○請求為詹
    金樹支出之殯葬費26萬元，有左任社治喪包辦明細表、收據
    影本1 紙在卷為憑（本院卷第33、34頁），被告甲○○經合
    法通知未於言詞辯論期日到場，亦未提出任何聲明及陳述，
    依民事訴訟法第280 條第3 項準用第1 項之規定，視同自認
    ，被告華福公司對此亦不爭執，本院審酌原告戊○○○支出
    之殯葬費內容，均屬民間習俗上所必要，且屬中等價位，故
    其請求被告連帶賠償殯葬費26萬元，應予准許。
２、扶養費部分：按被害人對於第三人負有法定扶養義務者，加
    害人對於該第三人亦應負損害賠償責任，民法第192 條第2
    項定有明文。末按夫妻互負扶養之義務，其受扶養之順序與
    直系尊親屬同。民法第1116之1 條定有明文。經查：原告戊○○○為詹金樹之配偶，29年6 月23日出生，有戶口名簿在
    卷可憑。於詹金樹死亡時係49歲，依內政部頒平均餘命表，
    尚有餘命32.17 年，兩造於準備程序中同意以每個月1 萬元
    計算，依霍夫曼式計算法扣除中間利息，又於詹金樹死亡前
    ，原告戊○○○尚有其他4 名子女撫養，有戶口名簿可證（
    交附卷第16頁），則詹金樹因被告甲○○過失侵權行為而死
    亡，原告戊○○○受有46萬元撫養費之損害（計算式：12×
    10, 000 ×19.0000000 0÷5 ＝460,000） 。被告甲○○經
    合法通知未於言詞辯論期日到場，亦未提出任何聲明及陳述
    ，依民事訴訟法第280 條第3 項準用第1 項之規定，視同自
    認，被告華福公司對此亦不爭執，應予准許。
３、精神慰撫金部分：按不法侵害他人致死者，被害人之父、母
    、子、女及配偶雖非財產上之損害，亦得請求賠償相當之金
    額。民法第192 條第1 項、第2 項、第194 條分別定有明文
    。詹金樹因被告甲○○之過失侵權行為而死亡，被告就此應
    負連帶損害賠償責任，已如前述，原告戊○○○為詹金樹之
    配偶，原告己○○、詹詩嫻（即詹雅淑）、丁○○、丙○○
    分別為詹金樹之女，則原告5 人就因他人不法侵害致詹金樹
    死亡，自得請求非財產上損害賠償。詹金樹因系爭車禍死亡
    ，原告分別面臨喪夫、喪父之痛，天人永別，其5 人精神所
    受折磨，可謂巨大，又原告戊○○○係國小畢業，家庭主婦
    ；原告己○○係高中畢業，從事業務員工作，每月收入約1
    萬8000元；原告詹詩嫻為大學畢業，從事幼教工作，每月收
    入約2 萬元，原告丁○○為國中畢業，目前待業中；原告丙○○目前就讀高職，均為兩造所不爭執，本院審酌兩造之身
    分、經濟狀況等情，認原告各得請求被告給付之精神慰藉金
    ，原告戊○○○以95萬元，原告己○○、詹詩嫻、丁○○、
    丙○○均各以90萬元為適當。逾此部分之請求，則無理由，
    應予駁回。
六、又按損害之發生或擴大，被害人與有過失者，法院得減輕賠
    償金額，或免除之，民法第217 條第1 項亦定有明文。復按
    民法第192 條第1 項規定，係間接被害人得請求賠償之特例
    。此項請求權，自理論言，雖係固有之權利，然其權利係基
    於侵權行為之規定而發生，自不能不負擔直接被害人之過失
    ，倘直接被害人於損害之發生或擴大與有過失時，依公平之
    原則，亦應有民法第217 條過失相抵規定之適用（最高法院
    73年台再字第182 號判例參照）。經查：詹金樹就系爭車禍
    發生亦有未注意車前狀況之過失，其過失比例為10分之3 ，
    已如前述。原告戊○○○因系爭車禍支付殯葬費26萬元，受
    有撫養費損害46萬元、精神上損害賠償95萬元，共計167 萬
    元；原告己○○、詹詩嫻、丁○○、丙○○霞則各受有精神
    上損害90萬元，亦如前述。揆諸上開規定，原告應承擔詹金
    樹就系爭車禍之過失責任10分之3 ，故原告戊○○○得請求
    被告連帶賠償之金額116 萬9,000 元（1670,000×0.7 ＝
    169,000） 、原告己○○、詹詩嫻、丁○○、丙○○得請求
    連帶賠償之金額應各為63萬元（900,000 ×0.7 ＝630,000
    ）。
七、按保險人依強制汽車責任保險法規定所為之保險給付，視為
    被保險人損害賠償金額之一部分，被保險人受賠償請求時，
    得扣除之，強制汽車責任保險法第32條定有明文。又原告因
    本件車禍已受領強制保險理賠金150 萬元，原告各受領強制
    責任保險金30萬元，為兩造所不爭執之事實，並有賠案資料
    查詢在卷可參（本院卷第84頁）。揆諸上開規定，原告各已
    受領強制責任保險理賠金30萬，共計150 萬元，自應予扣除
    ，原告戊○○○得請求被告連帶賠償之金額扣除上開30萬元
    為86萬9000元（計算式：1169,000－300,000 ＝869,000 元
    ）、原告己○○、詹詩嫻、丁○○、丙○○各得請求被告連
    帶賠償之金額扣除上開30萬元各為33萬元（計算式：630,00
    0 －300,000 ＝330,000） 。從而，原告戊○○○請求86萬
    9,000 元、被告己○○、丁○○、詹詩嫻、丙○○各得請求
    33 萬 元及自刑事附帶民事起訴狀最後送達翌日即95年11月
    26日（交附卷第17頁）起至清償日止，按週年利率百分之5
    計算之利息，洵屬正當，應予准許。逾此部分之請求，為無
    理由，應予駁回。
八、兩造陳明願供擔保，聲請宣告假執行或免為假執行，經核原
    告勝訴部分，合於法律規定，爰分別酌定相當之擔保金額宣
    告之；原告其餘假執行之聲請，因訴之駁回而失所依據，不
    予准許。
九、據上論結，本件原告之訴為一部有理由，一部無理由，依民
    事訴訟法第79條、第85條第1 項前段、第385 條第1 項、第
    390 條第2 項、第392 條第2 項，判決如主文。
中　　華　　民　　國　　96　　年　　10　　月　　31　　日
                  民事第三庭    審判長法  官  朱玲瑤
                                      法  官  劉惠娟
                                      法　官　陳宛榆
正本係照原本作成。
如不服本判決，須於判決送達後20日內，向本院提出上訴狀並表
明上訴理由，如於本判決宣示後送達前提起上訴者，應於判決送
達後10日內補提上訴理由書（須附繕本）。
中　　華　　民　　國　　96　　年　　10　　月　　31　　日
                                     書記官　林慧君
